Inventaris van het archief van het College van Curatoren van de Rijksuniversiteit Leiden, ( 1830 ) 1878 - 1953
Universiteitsbibliotheek Leiden
Archief van Curatoren, 1878-1953 – Universiteit Leiden (AC3)
1830-1953
Universiteit Leiden
2244 nummers; 80 meter.
Het derde deel van het archief van curatoren omvat een aantal samengevoegde archieven van het College van Curatoren, het Kabinet van het College van Curatoren en het Bureau van de Universiteit. De archieven bevatten onder meer correspondentie, vergaderstukken en jaarverslagen en beslaan de periode 1878-1953.
The third part of the curators archive combines several components: archives of the Board of Curators, of its Cabinet and of the University Bureau. The archives contain, amongst others, correspondence, minutes and annual reports and cover the period 1878-1953.
Het bestuur van de Universiteit Leiden was bij de stichting in 1575 opgedragen aan een college waarin drie curatoren en vier burgemeesters van de stad Leiden zitting hadden. Pas bij de Bataafse omwenteling in 1795 kwam hierin verandering, toen een nieuw college van curatoren werd ingesteld bestaande uit vijf leden, waarvan drie benoemd door het gewest Holland en de overige twee door de stad Leiden. Dit college bleef voortbestaan tot zijn opheffing tijdens de Franse overheersing in 1811, waarna de Universiteit Leiden onderdeel ging uitmaken van de Keizerlijke Universiteit.
Na de vestiging van het Koninkrijk der Nederlanden werd in 1815 wederom een college van curatoren ingesteld, zij het in sterk gewijzigde vorm. Krachtens de nieuwe bestuurlijke opzet van de universiteit (het zogenaamde organiek besluit van 2 augustus 1815) was de universiteit namelijk niet langer een rechtspersoon met grote bestuurlijke en financiële onafhankelijkheid maar een rijksinstelling. Betalingen werden nu door of namens het departement verricht op basis van een door de koning goedgekeurde begroting; de benoeming van hoogleraren geschiedde door de koning, op voordracht van curatoren. Dit college bestond uit vijf leden, waarvan vier curatoren voor het leven benoemd werden; de vijfde plaats werd ambtshalve bekleed door de voorzitter van het Leidse stadsbestuur. De roep om de universiteit aan te passen aan de snel veranderende behoeften van de samenleving leidde in 1876 tot een nieuwe wet op het hoger onderwijs.
Vanaf 1875 groeide de Universiteit Leiden sterk, zowel in de studentenaantallen als in het aantal studierichtingen en de bijbehorende voorzieningen. De taak van de secretaris en diens bureau werd steeds omvangrijker. De secretaris van curatoren was tevens het hoofd van het Bureau van de Universiteit en voerde als zodanig het beheer over de financiële en materiële zaken, volgens instructies van het College van Curatoren.
Het functioneren van curatoren in de 19e eeuw wordt besproken door Otterspeer (1992).
Het archief bestaat uit drie archiefblokken: het archief van het College van Curatoren (1878-1953), het archief van het Kabinet van het College van Curatoren (1930-1953) en het archief van het Bureau van de Universiteit (1910-1953). Het archief van het Bureau van de Universiteit omvat de volgende drie afdelingen: Afdeling Ruimtelijk Beleid, Bouw- en Materiële Zaken (1929-1953), Afdeling Boekhouding (1910-1953) en Bureau Inlichtingen en Inschrijvingen (1928-1953). De archieven omvatten onder meer correspondentie, vergaderstukken en jaarverslagen.
Hoewel in AC3 het archief van het Bureau Inlichtingen & Inschrijvingen is opgenomen, zijn de studenteninschrijvingen zelf te vinden in het archief inzake de Studenteninschrijvingen (1877-1977). Een inventaris hiervan is verschenen in 2001. (CAS 378, 2001)
Een aantal stukken, die betrekking hebben op de geschiedenis van de universiteit tijdens de Tweede Wereldoorlog, is altijd buiten het officiële archief van het College van Curatoren gehouden, vooral om redenen van privacy. Deze zogenaamde Kluisstukken betreffende aangelegenheden inzake de bezettingsjaren 1940-1945 zijn geïnventariseerd door Majoor (1991) en zijn ondergebracht in een apart archiefonderdeel (ACK).
Voor inventarisnummer 2191 gelden beperkende bepalingen. Zie de annotatie bij dit nummer in de inventaris hieronder.
Vanaf 1 september 2012 verstrekt de UBL geen reproducties meer van beperkt openbare stukken uit de Leidse universiteitsarchieven aan degene die toestemming tot raadpleging heeft verkregen. Evenmin mag de raadpleger zelf reproducties maken. Indien een reproductie nodig is 'vanwege de vaststelling, uitoefening of verdediging van een recht' wordt een uitzondering gemaakt. De raadpleger moet dan schriftelijk een gemotiveerd verzoek indienen.
De archiefstukken kunnen worden aangevraagd op de Leeszaal Bijzondere Collecties via de collectieaanduiding AC3, gevolgd door het nummer in de inventaris.
Door het samenvoegen en herordenen van de verschillende archiefblokken in 2001 hebben de inventarissen van Houps (1982) en Suurland (1986) hun actualiteit verloren. Thans geeft de inventaris uit 2001 toegang tot de collectie (CAS 366, 2001) (zie de elektronische inventaris hieronder).
Hardenberg, H., Het archief van Curatoren der Leidsche Universiteit. Eerste gedeelte, 1574-1815. Zaltbommel 1935.
Houps, F.J.J., Inventaris betreffende het archief van het Bureau Inlichtingen & Inschrijvingen der Rijksuniversiteit te Leiden. Leiden 1982.
Inventaris van het archief inzake de Studenteninschrijvingen, 1877-1977 (1987). Winschoten 2001. (CAS-inventarissen, 378).
Inventaris van het archief van het College van Curatoren van de Rijksuniversiteit Leiden (1830) 1878 - 1953. Bew. door Centrale Archief Selectiedienst. Herz. uitg. Winschoten 2001. (CAS-inventarissen, 366).
Majoor, C.L., Uit de archieven van de Rijksuniversiteit Leiden: Beschrijving van de kluisstukken (1940, 1951 en 1971) betreffende aangelegenheden inzake de bezettingsjaren 1940-1945. Leiden 1991.
Otterspeer, W. De wiekslag van hun geest. De Leidse universiteit in de negentiende eeuw[Proefschrift Leiden]. S.l. 1992.
Pol, E.J. van de, Het archief van Curatoren der Leidsche Universiteit. Tweede gedeelte, 1815-1877. 's-Gravenhage 1934.
Suurland, G. Inventaris van het archief van het College van Curatoren van de Rijksuniversiteit te Leiden, 1909-1928. Leiden, 1986.
Basisclassificatie
81.80 = tertiair onderwĳs
Dutch Basic Classification
81.80 = tertiary education
Onderwerpen
Universiteiten; Hoger onderwĳs
Topics
Universities; Higher education
Organisaties
Universiteit Leiden
Organisations
Leiden University
Geografische termen
Nederland; Leiden
Geografic names
Netherlands; Leiden
Inventaris (CAS 366, 2001)
- College van curatoren, 1.
  - Stukken van algemene aard, 1.1.
    - Correspondentie (1-1510), 1.1.1.
      - Correspondentie: periode (1868-)1878-1909, 1.1.1.1.
        - Ingekomen stukken., 1868-1909.; 1-162.; 148 pakken en 14 omslagen.; Zie voor de agenda's en klappers inv.nrs. 163-226.
          - Aanvullende stukken., 1868-1878; 1.; omslag.
          - Aanvullende stukken., 1877-1887; 2.; Diversen.
          - Aanvullende stukken., 1901-1909; 3.
          - 1878, 4-7.
            4. Nrs. 001-200.
            5. Nrs. 201-450.
            6. Nrs. 451-700.
            7. Nrs. 701-853.
          - 1879, 8-12.
            8. Aanvullende stukken. omslag.
            9. Nrs. 001-150.
            10. Nrs. 151-300.
            11. Nrs. 301-450.
            12. Nrs. 451-653.
          - 1880, 13-18.
            13. Aanvullende stukken. omslag.
            14. Nrs. 001-150.
            15. Nrs. 151-300.
            16. Nrs. 301-450.
            17. Nrs. 451-650.
            18. Nrs. 651-718.
          - 1881, 19-23.
            19. Aanvullende stukken. omslag.
            20. Nrs. 001-215.
            21. Nrs. 216-419.
            22. Nrs. 420-610.
            23. Nrs. 611-784.
          - 1882, 24-29.
            24. Aanvullende stukken. omslag.
            25. Nrs. 001-204.
            26. Nrs. 205-405.
            27. Nrs. 406-636.
            28. Nrs. 637-860.
            29. Nrs. 861-907. omslag.
          - 1883, 30-34.
            30. Nrs. 001-150.
            31. Nrs. 151-349.
            32. Nrs. 350-600.
            33. Nrs. 601-759.
            34. Nrs. 760-929.
          - 1884, 35-38.
            35. Nrs. 001-200.
            36. Nrs. 201-400.
            37. Nrs. 401-600.
            38. Nrs. 601-856.
          - 1885, 39-43.
            39. Aanvullende stukken. omslag.
            40. Nrs. 001-200.
            41. Nrs. 201-425.
            42. Nrs. 426-599.
            43. Nrs. 600-745.
          - 1886, 44-48.
            44. Aanvullende stukken.
            45. Nrs. 001-175.
            46. Nrs. 176-379.
            47. Nrs. 380-575.
            48. Nrs. 576-685.
          - 1887, 49-53.
            49. Aanvullende stukken.
            50. Nrs. 001-200.
            51. Nrs. 201-450.
            52. Nrs. 451-673.
            53. Nrs. 674-803.
          - 1888, 54-58.
            54. Aanvullende stukken. omslag.
            55. Nrs. 001-200.
            56. Nrs. 201-500.
            57. Nrs. 501-700.
            58. Nrs. 701-814.
          - 1889, 59-63.
            59. Aanvullende stukken. omslag.
            60. Nrs. 001-175.
            61. Nrs. 176-425.
            62. Nrs. 426-665.
            63. Nrs. 666-903.
          - 1890, 64-68.
            64. Aanvullende stukken. omslag.
            65. Nrs. 001-250.
            66. Nrs. 251-600.
            67. Nrs. 601-930.
            68. Nrs. 931-1149.
          - 1891, 69-74.
            69. Aanvullende stukken. omslag.
            70. Nrs. 0001-0215.
            71. Nrs. 0216-0500.
            72. Nrs. 0501-0825.
            73. Nrs. 0826-1085.
            74. Nrs. 1086-1241.
          - 1892, 75-79.
            75. Aanvullende stukken omslag.
            76. Nrs. 001-200.
            77. Nrs. 201-460.
            78. Nrs. 461-725.
            79. Nrs. 726-982.
          - 1893, 80-83.
            80. Aanvullende stukken.
            81. Nrs. 001-292.
            82. Nrs. 293-599.
            83. Nrs. 600-814.
          - 1894, 84-87.
            84. Aanvullende stukken omslag.
            85. Nrs. 001-300.
            86. Nrs. 301-600.
            87. Nrs. 601-832.
          - 1895, 88-92.
            88. Aanvullende stukken.
            89. Nrs. 001-200.
            90. Nrs. 201-300.
            91. Nrs. 301-600.
            92. Nrs. 601-775.
          - 1896, 93-96.
            93. Aanvullende stukken.
            94. Nrs. 001-300.
            95. Nrs. 301-600.
            96. Nrs. 601-800.
          - 1897, 97-99.
            97. Aanvullende stukken1 omslag.
            98. Nrs. 001-400.
            99. Nrs. 401-714.
          - 1898, 100-103.
            100. Aanvullende stukken.
            101. Nrs. 001-300.
            102. Nrs. 301-600.
            103. Nrs. 601-816.
          - 1899, 104-109.
            104. Aanvullende stukken.
            105. Nrs. 001-300.
            106. Nrs. 301-450.
            107. Nrs. 451-600.
            108. Nrs. 601-750.
            109. Nrs. 751-933.
          - 1900, 110-113.
            110. Nrs. 001-200.
            111. Nrs. 201-300.
            112. Nrs. 301-600.
            113. Nrs. 601-781.
          - 1901, 114-117.
            114. Aanvullende stukken.
            115. Nrs. 001-300.
            116. Nrs. 301-600.
            117. Nrs. 601-871.
          - 1902, 118-121.
            118. Aanvullende stukken.
            119. Nrs. 001-300.
            120. Nrs. 301-600.
            121. Nrs. 601-979.
          - 1903, 122-127.
            122. Aanvullende stukken.
            123. Nrs. 001-250.
            124. Nrs. 251-500.
            125. Nrs. 501-750.
            126. Nrs. 751-900.
            127. Nrs. 901-1057.
          - 1904, 128-133.
            128. Aanvullende stukken.
            129. Nrs. 001-150.
            130. Nrs. 151-350.
            131. Nrs. 351-500.
            132. Nrs. 501-700.
            133. Nrs. 701-1037.
          - 1905, 134-137.
            134. Aanvullende stukken.
            135. Nrs. 001-300.
            136. Nrs. 301-600.
            137. Nrs. 601-943.
          - 1906, 138-142.
            138. Aanvullende stukken.
            139. Nrs. 001-300.
            140. Nrs. 301-600.
            141. Nrs. 601-900.
            142. Nrs. 901-1112.
          - 1907, 143-149.
            143. Aanvullende stukken, deel 1.
            144. Aanvullende stukken, deel 2.
            145. Nrs. 0001-0300.
            146. Nrs. 0301-0600.
            147. Nrs. 0601-0900.
            148. Nrs. 0901-1100.
            149. Nrs. 1101-1287.
          - 1908, 150-155.
            150. Aanvullende stukken, deel 1.
            151. Aanvullende stukken, deel 2.
            152. Nrs. 001-300.
            153. Nrs. 301-600.
            154. Nrs. 601-900.
            155. Nrs. 901-1165.
          - 156-162 1909.
            156. Aanvullende stukken, deel 1.
            157. Aanvullende stukken, deel 2.
            158. Nrs. 0001-0300.
            159. Nrs. 0301-0600.
            160. Nrs. 0601-0900.
            161. Nrs. 0901-1100.
            162. Nrs. 1101-1205.
        - Agenda's van ingekomen stukken,., 1878-1909.; 163-194.; 32 delen.; Zie voor de stukken inv.nrs. 1-162. De agenda's zijn per jaar eveneens alfabetisch op onderwerp toegankelijk; Zie hiervoor inv.nrs. 195-226.
          163. 1878.
          164. 1879.
          165. 1880.
          166. 1881.
          167. 1882.
          168. 1883.
          169. 1884.
          170. 1885.
          171. 1886.
          172. 1887.
          173. 1888.
          174. 1889.
          175. 1890.
          176. 1891.
          177. 1892.
          178. 1893.
          179. 1894.
          180. 1895.
          181. 1896.
          182. 1897.
          183. 1898.
          184. 1899.
          185. 1900.
          186. 1901.
          187. 1902.
          188. 1903.
          189. 1904.
          190. 1905.
          191. 1906.
          192. 1907.
          193. 1908.
          194. 1909.
        - Alfabetische index op de agenda's., 1878-1909.; 195-226.; 33 delen.; Zie voor de agenda's zelf inv.nrs. 163-194.
          195. 1878.
          196. 1879.
          197. 1880.
          198. 1881.
          199. 1882.
          200. 1883.
          201. 1884.
          202. 1885.
          203. 1886.
          204. 1887.
          205. 1888.
          206. 1889.
          207. 1890.
          208. 1891.
          209. 1892.
          210. 1893.
          211. 1894.
          212. 1895.
          213. 1896.
          214. 1897.
          215. 1898.
          216. 1899.
          217. 1900.
          218. 1901.
          219. 1902.
          220. 1903.
          221. 1904.
          222. 1905.
          223. 1906.
          224. 1907.
          225. 1908.
          226. 1909.
        - Staten van verzendingen., 1890-1905.; 227.; 1 pak.
      - Correspondentie: periode 1910-1953, 1.1.1.2.
        - Ingekomen en minuten van uitgaande stukken., 1929-1953.; 228-1419.; 5 pakken en 1187 omslagen.; Ordening op dossiernummers. Zie voor dossiers uit de periode 1910-1928 de stukken betreffende bijzondere onderwerpen. Zie voor de agenda's en klappers inv.nrs. 1420-1510.
          - 1929, 228-261.
            228. 0001-0025.
            229. 0026-0050.
            230. 0051-0075.
            231. 0076-0100.
            232. 0101-0149.
            233. 0150-0175.
            234. 0176-0200.
            235. 0201-0250.
            236. 0251-0300.
            237. 0301-0330.
            238. 0331-0420.
            239. 0421.
            240. 0422-0450.
            241. 0451-0550.
            242. 0551-0600.
            243. 0601-0665.
            244. 0666-0750.
            245. 0751-0805.
            246. 0806-0925.
            247. 0926-1000.
            248. 1001-1050.
            249. 1051-1100.
            250. 1101-1180.
            251. 1181-1350.
            252. 1351-1425.
            253. 1426-1500.
            254. 1501-1600.
            255. 1601-1650.
            256. 1651-1725.
            257. 1726-1825.
            258. 1826-2000.
            259. 2001-2150.
            260. 2151-2275.
            261. 2276-einde.
          - 1930., 262-306.
            262. 0001-0020.
            263. 0021-0045.
            264. 0046-0075.
            265. 0076-0089.
            266. 0090-0100.
            267. 0101-0125.
            268. 0126-0150.
            269. 0151-0175.
            270. 0176-0200.
            271. 0201-0225.
            272. 0226-0250.
            273. 0251-0300.
            274. 0301-0325.
            275. 0326-0400.
            276. 0401-0406.
            277. 0407-0425.
            278. 0426-0475.
            279. 0476-0500.
            280. 0501-0550.
            281. 0551-0600.
            282. 0601-0700.
            283. 0701-0750.
            284. 0751-0850.
            285. 0851-0950.
            286. 0951-1010.
            287. 1011-1075.
            288. 1076-1150.
            289. 1151-1250.
            290. 1251-1300.
            291. 1301-1350.
            292. 1351-1375.
            293. 1376-1450.
            294. 1451-1500.
            295. 1501-1600.
            296. 1601-1700.
            297. 1701-1810.
            298. 1811-1925.
            299. 1926-2000.
            300. 2001-2100.
            301. 2101-2250.
            302. 2251-2400. pak.
            303. 2401-2500.
            304. 2501-2600.
            305. 2601-2750.
            306. 2751-einde.
          - 1931, 307-348.
            307. 0001-0010.
            308. 0011-0020.
            309. 0021-0030.
            310. 0031-0050.
            311. 0051-0075.
            312. 0076-0100.
            313. 0101-0125.
            314. 0126-0150.
            315. 0151-0200.
            316. 0201-0225.
            317. 0226-0300.
            318. 0301-0350.
            319. 0351-0375.
            320. 0376-0425.
            321. 0426-0550.
            322. 0551-0650.
            323. 0651-0675.
            324. 0676-0750.
            325. 0751-0800.
            326. 0801-0900.
            327. 0901-1000.
            328. 1001-1050.
            329. 1051-1150.
            330. 1151-1200.
            331. 1201-1300.
            332. 1301-1400.
            333. 1401-1500.
            334. 1501-1575.
            335. 1576-1650.
            336. 1651-1750.
            337. 1751-1850.
            338. 1851-1900.
            339. 1901-1950.
            340. 1951-2050.
            341. 2051-2200.
            342. 2201-2350.
            343. 2351-2475.
            344. 2476-2525.
            345. 2526-2625.
            346. 2626-2800.
            347. 2801-2900.
            348. 2901-einde.
          - 1932, 349-380.
            349. 0001-0010.
            350. 0011-0040.
            351. 0041-0080.
            352. 0081-0110.
            353. 0111-0150.
            354. 0151-0175.
            355. 0176-0200.
            356. 0201-0275.
            357. 0276-0325.
            358. 0326-0400.
            359. 0401-0450.
            360. 0451-0500.
            361. 0501-0625.
            362. 0626-0700.
            363. 0701-0750.
            364. 0751-0800.
            365. 0801-0925.
            366. 0926-0975.
            367. 0976-1050.
            368. 1051-1100.
            369. 1101-1150.
            370. 1151-1225.
            371. 1226-1300.
            372. 1301-1400.
            373. 1401-1470.
            374. 1471-1500.
            375. 1501-1575.
            376. 1576-1650.
            377. 1651-1750.
            378. 1751-1875.
            379. 1876-2100.
            380. 2101-einde.
          - 1933, 381-411.
            381. 0001-0025.
            382. 0026-0065.
            383. 0066-0110.
            384. 0111-0150.
            385. 0151-0200.
            386. 0201-0260.
            387. 0261-0300.
            388. 0301-0375.
            389. 0376-0425.
            390. 0426-0500.
            391. 0501-0550.
            392. 0551-0625.
            393. 0626-0700.
            394. 0701-0750.
            395. 0751-0800.
            396. 0801-0850.
            397. 0851-0925.
            398. 0926-1025.
            399. 1026-1075.
            400. 1076-1125.
            401. 1126-1200.
            402. 1201-1325.
            403. 1326-1425.
            404. 1426-1500.
            405. 1501-1600.
            406. 1601-1650.
            407. 1651-1800.
            408. 1801-1925.
            409. 1926-1975.
            410. 1976-2075.
            411. 2076-einde.
          - 1934, 412-442.
            412. 0001-0025.
            413. 0026-0060.
            414. 0061-0095.
            415. 0096-0100.
            416. 0101-0150.
            417. 0151-0200.
            418. 0201-0250.
            419. 0251-0300.
            420. 0301-0325.
            421. 0326-0375.
            422. 0376-0425.
            423. 0426-0500.
            424. 0501-0600.
            425. 0601-0669.
            426. 0670-0725.
            427. 0726-0800.
            428. 0801-0875.
            429. 0876-0950.
            430. 0951-1000.
            431. 1001-1070.
            432. 1071-1100.
            433. 1101-1150.
            434. 1151-1250.
            435. 1251-1325.
            436. 1326-1400.
            437. 1401-1550.
            438. 1551-1650.
            439. 1651-1725.
            440. 1726-1850.
            441. 1851-2000.
            442. 2001-einde.
          - 1935, 443-473.
            443. 0001-0010.
            444. 0011-0075.
            445. 0076-0140.
            446. 0141-0175.
            447. 0176-0200.
            448. 0201-0250.
            449. 0251-0300.
            450. 0301-0375.
            451. 0376-0460.
            452. 0461.
            453. 0462-0500.
            454. 0501-0550.
            455. 0551-0650.
            456. 0651-0750.
            457. 0751-0800.
            458. 0801-0900.
            459. 0901-1000.
            460. 1001-1075.
            461. 1076-1125.
            462. 1126-1205.
            463. 1206-1300.
            464. 1301-1400.
            465. 1401-1450.
            466. 1451-1625.
            467. 1626-1700.
            468. 1701-1775.
            469. 1776-1900.
            470. 1901-2000.
            471. 2001-2100.
            472. 2101-2200.
            473. 2201-einde.
          - 1936, 474-505.
            474. 0001-0010.
            475. 0011-0040.
            476. 0041-0075.
            477. 0076-0150.
            478. 0151-0200.
            479. 0201-0225.
            480. 0226-0275.
            481. 0276-0300.
            482. 0301-0400.
            483. 0401-0450.
            484. 0451-0500.
            485. 0501-0600.
            486. 0601-0650.
            487. 0651-0725.
            488. 0726-0775.
            489. 0776-0825.
            490. 0825-0900.
            491. 0901-0975.
            492. 0976-1050.
            493. 1051-1100.
            494. 1101-1200.
            495. 1201-1260.
            496. 1261-1300.
            497. 1301-1400.
            498. 1401-1475.
            499. 1476-1600.
            500. 1601-1700.
            501. 1701-1800.
            502. 1801-1875.
            503. 1876-1975.
            504. 1976-2100.
            505. 2101-einde.
          - 1937, 506-542.
            506. 0001-0025.
            507. 0026-0050.
            508. 0051-0100.
            509. 0101-0150.
            510. 0151-0200.
            511. 0201-0210.
            512. 0211-0250.
            513. 0251-0275.
            514. 0276-0325.
            515. 0326-0350.
            516. 0351-0400.
            517. 0401-0450.
            518. 0451-0525.
            519. 0526-0600.
            520. 0601-0619.
            521. 0620-0650.
            522. 0651-0660.
            523. 0661-0700.
            524. 0701-0775.
            525. 0776-0825.
            526. 0826-0925.
            527. 0926-1000.
            528. 1001-1025.
            529. 1026-1100.
            530. 1101-1175.
            531. 1176-1275.
            532. 1276-1325.
            533. 1326-1400.
            534. 1401-1500.